臺灣高等法院臺南分院刑事判決
111年度上易字第141號
上  訴  人  臺灣嘉義地方檢察署檢察官
被      告  高明得

上列上訴人因被告妨害公務案件，不服臺灣嘉義地方法院110年
度易字第555號中華民國111年2月16日第一審判決（聲請簡易判
決處刑案號：臺灣嘉義地方檢察署110年度偵字第7876號），提
起上訴，本院判決如下：
    主  文
上訴駁回。
    理  由
一、聲請簡易判決處刑意旨略以：被告甲○○因未依規定外出配戴
    口罩，經民眾拍照檢舉後，由嘉義市政府警察局第一分局北
    興派出所員警乙○○開單舉發，被告收到罰單後，即心生不滿
    ，於民國110年8月24日上午7時45分，前往北興派出所欲找
    乙○○理論，適乙○○在所內值勤，並向被告表示罰單確實為其
    所告發等語。被告明知乙○○為依法執行職務之公務員，竟基
    於侮辱公務員之犯意，在該派出所內，以「阿你就這麼笨，
    人家拍一拍叫你開，你就笨笨的開就對了？…有夠笨的耶」
    、「對，你就笨啊」等語辱罵乙○○，因認被告所為涉犯修正
    前刑法第140條第1項之侮辱公務員罪嫌。
二、犯罪事實應依證據認定之，無證據不得認定犯罪事實；不能
    證明被告犯罪者應諭知無罪之判決，刑事訴訟法第154條第2
    項、第301條第1項分別定有明文。又犯罪事實之認定，應憑
    證據，如未能發現相當證據或證據不足以證明被告犯罪時，
    自不能以推測或擬制之方法，以為裁判之基礎。檢察官就被
    告犯罪事實，應負舉證責任，並指出證明之方法，為刑事訴
    訟法第161條第1項所明定。因此，檢察官對於起訴之犯罪事
    實，應負實質之舉證責任。倘其所提出之證據，不足為被告
    有罪之積極證明，或其闡明之證明方法，無從說服法院形成
    被告有罪之心證，基於無罪推定之原則，自應為被告無罪之
    諭知。而認定犯罪事實所憑之證據，無論直接或間接證據，
    其為訴訟上之證明，須於通常一般之人均不致有所懷疑，而
    得確信其為真實之程度者，始得據為有罪之認定，倘其證明
    尚未達到此一程度，而有合理之懷疑存在時，因而為無罪之
    判決，即不得任意指為違法。
三、聲請意旨認被告涉犯上開罪嫌，係以乙○○出具之職務報告、
    錄音譯文及密錄器影像光碟等文件為論據。訊據被告固坦承
    有於上開時地，對乙○○口出上開言詞，惟堅決否認有何侮辱
    公務員之犯行。辯稱：我認為是別人拍照，乙○○開單是搶別
    人的事情來做，就是笨，警察這麼笨怎麼辦，他們的警覺性
    不夠，我有勇氣站出提醒他們，所以才罵笨，我沒有侮辱的
    意思等語。
四、經查：
　㈠被告因違規停車，遭乙○○告發，被告收到罰單後，於110年8
    月24日上午7時45分，前往北興派出所，適乙○○在北興派出
    所內值勤，被告站在值班台前詢問罰單是否為乙○○開立，乙
    ○○表示係由其舉發，被告稱「喔，她拍的，叫你開的就對了
    。啊你怎麼這麼笨，啊人家若拍一拍，叫你開，你就笨笨的
    開就對了，有夠笨的耶」，乙○○回稱「沒有啦，你說我笨嗎
    ？」，被告稱「你笨啊，你就」，乙○○稱「我依規定告發啦
    」、「我現在執行公務，請注意你的態度」，被告稱「啊你
    就這樣說，你們就這樣說，你給我開這張，人家跟你說，你
    、今天換你的時候，你會爽嗎」，乙○○向被告說明被告確實
    有違規之事實，之後被告與乙○○一同走至北興派出所門外，
    被告站在人行道上，並表示其爭取將派出所門口原有的洞鋪
    平，員警竟然對其開紅單，乙○○勸導被告儘量不要違規，並
    表示要回去值班，被告稱「我跟你說，你們警察行為不要這
    樣」、「你給我開2張紅單，都你開的」，乙○○稱是其舉發
    的沒錯，被告又稱「你真的是、人家、人家若拍一拍，你就
    笨笨的去那邊，叫你舉發，你就舉發這樣喔」，乙○○稱「嘿
    。我依規定給你舉發啦」，被告稱「結果都是，之前說民眾
    舉發，都你們裡面那個、那個張小姐給我拍的啊。結果都叫
    你笨笨的，笨笨的，唉…合理嗎」，乙○○稱「欸我開單沒有
    什麼狀況吧，照規定開單而已，好嗎」，被告稱「你就笨笨
    的啊你，你就不聰明啦，你若聰明」，乙○○稱「你說我笨嗎
    」、「來，你現在是說我笨嗎」，被告稱「啊你、你若要笨
    ，你…叫你笨笨的叫你開你就開」，乙○○稱「所以現在說我
    笨啦？是不是？」、被告稱「你若、你若學聰明點…」，乙○
    ○稱「來，是不是，你是說我笨？」被告稱「啊笨你就學聰
    明點嘛」，乙○○稱「所以你說我笨啦」，被告稱「嘿。笨啦
    怎樣」，乙○○旋以被告涉犯侮辱公務員罪嫌逮捕被告，此經
    被告坦認在卷（見警卷第2-3頁、偵卷第9頁、原審卷第22-2
    3、60-61頁），核與原審當庭勘驗乙○○配戴之錄影設備所錄
    製之檔案結果相符（見原審卷第53-58頁），並有職務報告
    在卷可稽（見警卷第1頁），則被告因違規停車遭開立罰單
    ，心生不滿遂於110年8月24日上午7時45分，前往北興派出
    所理論，並於派出所內對乙○○稱「啊你怎麼這麼笨，啊人家
    若拍一拍，叫你開，你就笨笨的開就對了，有夠笨的耶」、
    「你笨啊」，又於北興派出所門外對乙○○稱「人家若拍一拍
    ，你就笨笨的去那邊」、「之前說民眾舉發，都你們裡面那
    個、那個張小姐給我拍的啊。結果都叫你笨笨的，笨笨的」
    、「你就笨笨的啊你，你就不聰明啦」、「嘿。笨啦怎樣」
    等情，應堪認定。至聲請簡易判決書記載被告因外出未配戴
    口罩遭開單舉發及被告於北興派出所內對乙○○稱「對，你就
    笨啊」等情，與上開客觀事實不符，應予更正。
　㈡惟所稱「侮辱」者，係以言語、舉動或其他方式，非指明具
    體事項，對人為抽象的、籠統性侮謾辱罵而言，是侮辱公務
    員罪，須行為人於公務員依法執行職務時，以言語、舉動、
    文字等侮謾辱罵公務員，足使貶低公務員之人格，始足構成
    ，若行為人主觀上並無侮辱公務員之意，縱行為人之言行舉
    止粗鄙，亦無從構成該罪，蓋侮辱公務員罪係在避免行為人
    以言行貶低公務員或所執行之職務，而非在要求人民須以文
    明有禮之方式對待公務員。而於判斷言論是否構成「侮辱」
    或行為人主觀上是否有「侮辱」之意時，除應注意行為人與
    被害人之性別、年齡、職業等個人條件外，尤應著重行為人
    與被害人間之關係、行為人之動機、目的、智識程度、慣用
    之語言、語言使用習慣、當時所受之刺激、行為時之客觀情
    狀等、前後語句的完整語意、緣由等事項，依社會一般人對
    於語言使用、特定行為、舉動之認知，進行客觀之綜合評價
    ，不宜僅著眼於特定之用語文字或行為方式即率爾論斷。
　㈢細繹被告對乙○○稱「啊你怎麼這麼笨，啊人家若拍一拍，叫
    你開，你就笨笨的開就對了，有夠笨的耶」、「人家若拍一
    拍，你就笨笨的去那邊」、「之前說民眾舉發，都你們裡面
    那個、那個張小姐給我拍的啊。結果都叫你笨笨的，笨笨的
    」、「你笨啊」、「你就笨笨的啊你，你就不聰明啦」等語
    之過程，被告因違規停車，由乙○○舉發，被告因此被開罰單
    ，且被告於此前亦有因外出未配戴口罩遭開立罰單，被告因
    而前去北興派出所找乙○○理論。被告一再質問為何由他人拍
    攝違規照片，然由乙○○開單舉發，並認乙○○此舉是「笨」的
    行為，此有職務報告在卷可稽（見警卷第1頁），並經原審
    當庭勘驗乙○○配戴之錄影設備所錄製之檔案無訛（見原審卷
    第53-58頁），堪認被告係因多次遭開立罰單，心生不滿，
    因而以「笨」等言詞質疑、諷刺乙○○執行職務之方式不當。
    而乙○○於確認被告有違規後，依法取締被告，導致被告被開
    罰單，乃屬合法並忠於其職務之行為，被告此部分質疑，從
    客觀來看實為無理取鬧，然被告不滿公權力之行使，進而質
    問員警執行職務之方式，本屬民主法治社會所容許之事，要
    不能輕易以刑責限制之。被告以「笨」等言詞形容或指摘乙
    ○○及執行職務之行為，雖有失莊重，然僅係以不禮貌之方式
    為嘲弄，經核尚未達粗鄙謾罵之程度，亦未達侵犯其身為人
    所應具有尊嚴之程度，難認乙○○之人格或社會評價會因此發
    生貶損，縱乙○○因此感到不愉快，惟其主觀上不愉快之心情
    ，並非刑法所欲保護之名譽法益，況被告係出於不滿乙○○執
    行職務方式之情緒而以上開言詞提出質疑、進行嘲諷或指摘
    ，亦難認有貶低乙○○名譽之意思，實不能逕論以侮辱公務員
    之罪責。
　㈣又被告於乙○○詢問「所以你說我笨啦」時，回稱「嘿。笨啦
    怎樣」，而有直接指稱乙○○「笨」乙節，此經認定如前，然
    觀諸被告此部分回應之脈絡，係經乙○○多次質問「你說我笨
    嗎？」、「所以現在說我笨啦？」、「是不是？」、「來，
    是不是，你是說我笨？」，被告方回應「嘿。笨啦怎樣」，
    足見被告稱乙○○「笨啦怎樣」，係對乙○○逼問言詞之回應、
    反擊，難認有辱罵及貶低乙○○名譽之主觀故意，且被告於為
    上開回應時，與乙○○間處於一來一往口角之情境，本難期待
    被告能以有禮、平和之方式回應，被告所為言詞雖有不雅之
    處，然終究為被告個人修養不佳之展現，並無構成侮辱行為
    之餘地。
五、綜上所述，公訴意旨認被告所涉侮辱公務員之證據，尚難認
    已達於通常一般人均不致有所懷疑，而得確信其為真實之程
    度。被告違規在先，於員警依法取締後無端質疑，造成員警
    執行勤務之負擔，所為固不足取，然不能僅憑此即論以聲請
    意旨所指之罪責；此外，復無其他積極證據足認被告有聲請
    意旨所指之犯行，依據首開說明，應認被告犯罪不能證明。
六、原審以被告犯罪不能證明而為其無罪之諭知，本院核其認事
    用法並無不當，應予維持。檢察官提起上訴認被告上開用語
    於客觀上已屬粗鄙並對他人表示輕蔑之詞句，而非一般之口
    頭語，依勘驗內容所示，被告先主動對員警乙○○尋釁，乙○○
    當時係值勤狀態，基於對駐地安寧維護之責，而對被告出言
    勸誡，詎被告竟不知收斂反變本加厲，接續為上開言語，該
    等言語顯係對於員警之侮辱，縱使乙○○之口氣不當，被告亦
    不可肆意謾罵執法人員，是不管民眾行為或公權力之行使均
    有其法之分際，一旦違反均有其相應之責任，如此才能落實
    依法行政、依法而治之現代法治國家。綜上所述，被告妨害
    公務之犯行應可認定，而原審諭知被告無罪，容有未洽等語
    。惟查，被告係出於不滿乙○○執行職務方式之情緒，始以上
    開言詞提出質疑或指摘，而被告與乙○○一來一往的言語交鋒
    中，本難期待其能以有禮、平和之方式回應，其所為之言詞
    雖有不雅，然終究為其個人修養不佳之展現，難認有貶低他
    人名譽之意思，況一般人不滿公權力之行使而提出質疑，本
    屬民主法治社會所容許之事，要不能輕易以刑責限制之。被
    告的行為雖有未當，仍不能認有犯罪的主觀犯意，亦未貶低
    執勤員警的名譽或人格而有妨害公務之執行。綜上，本件檢
    察官仍執陳詞提起上訴指摘原審判決不當，請求撤銷改判有
    罪，為無理由，應予駁回。　　
據上論結，應依刑事訴訟法第368條，判決如主文。
本案經檢察官侯德人聲請以簡易判決處刑，檢察官徐鈺婷提起上
訴，檢察官黃朝貴到庭執行職務。
中　　華　　民　　國　　111 　年　　4 　　月　　21　　日
                  刑事第七庭    審判長法  官　吳勇輝
                                      法  官　吳錦佳
                                      法　官　黃國永
以上正本證明與原本無異。
不得上訴。
　　　　　                            書記官　葉宥鈞
中　　華　　民　　國　　111 　年　　4 　　月　　21　　日